【裁判字號】    99,上訴,1754
【裁判日期】    990730
【裁判案由】    違反商業會計法等
【裁判全文】
臺灣高等法院刑事判決                99年度上訴字第1754號
上  訴  人  臺灣士林地方法院檢察署檢察官
被      告  乙○○
            甲○○
上列上訴人因被告等違反商業會計法等案件，不服臺灣士林地方
法院98年度訴字第47號，中華民國99年3月31日第一審判決（起
訴案號：臺灣士林地方法院檢察署95年度偵字第15344號），提
起上訴，本院判決如下：
    主  文
原判決撤銷，發回台灣士林地方法院。
    理  由
一、原判決以：(一)被告乙○○經起訴（台灣板橋地方法院檢察署
    96年度偵緝字第1396號）先繫屬於法院（台灣板橋地方法院
    96年度訴字第316號、本院97年度上訴字第5276號）之前案
    之犯罪事實（被告乙○○係「碩謚公司」、「佺格公司」實
    際負責人，明知「碩謚公司」於91年7月至93年12月間，與
    「銳衡公司」、「天地網公司」、「佺格公司」、「日億鑫
    公司」等公司間並無進貨及銷貨之事實，竟共同基於幫助逃
    漏稅捐、行使登載不實業務上文書及製作不實會計憑證之概
    括犯意，取得「銳衡公司」等公司所開立登載該等公司銷貨
    予「碩謚公司」之不實事項之銷項發票，並持向稅捐單位申
    報稅捐；又於同一期間，開立登載「碩謚公司」銷貨予「銳
    衡公司」、「天地網公司」、「佺格公司」、「日億鑫公司
    」等公司之不實之銷項發票予該等事項公司，而幫助該等公
    司持以向財政部申報91年度營利事業所得，致「銳衡公司」
    、「天地網公司」、「佺格公司」、「日億鑫公司」等逃漏
    該年度營利事業所得稅），與後繫屬於法院之本案之犯罪事
    實（被告乙○○於92、93年間，明知「佺格公司」、「喜博
    公司」與「銳衡公司」、「碩謚公司」、「天地網公司」、
    「日億鑫公司」等12家人頭公司間，並無進貨、銷貨之實際
    交易事實，竟與被告甲○○共同基於意圖為自己不法所有與
    偽造文書之犯意聯絡，由被告乙○○指示不知情之「佺格公
    司」職員余淑苓、黃靜慧等人輪流開立「佺格公司」虛偽之
    銷貨發票，表示「佺格公司」銷貨予上開12家公司，用以虛
    增「佺格公司」之銷貨額；又於同期間，再以「喜博公司」
    與上開12家人頭公司間之虛偽交易為還款來源，向金融機構
    承辦員謊稱為真實交易，以短、中期擔保貸款方式向金融機
    構詐貸款項），有連續犯及牽連犯之裁判上一罪關係，屬同
    一案件。因認同一案件之前案已先繫屬於臺灣板橋地方法院
    ，而諭知被告乙○○公訴不受理。(二)被告甲○○前案經判決
    確定（台灣士林地方法院內湖簡易庭98年度湖簡字第115號
    違反公司法案件）之犯罪事實，與本案起訴之犯罪事實，均
    係利用「喜博公司」及「佺格公司」之設立而為之犯行，於
    客觀上足認彼此間有方法、目的、結果之牽連犯裁判上一罪
    之關係，因認本案為前案既判力所及，而諭知被告甲○○免
    訴。固非無見。
二、惟查：按連續犯必須基於一個概括之犯意，連續數行為而犯
    同一罪名時，始能成立，所謂基於一個概括之犯意，即指該
    項犯罪行為，客觀上雖有次數可分，而在犯人主觀上，不外
    出於一個犯意之連續進行，如果每次犯罪係由各別起意，則
    無論所犯罪名是否相同，均應併合論罪，無適用該條之餘地
    ；連續犯之所謂出於概括犯意，必須其多次犯罪行為自始均
    在一個預定犯罪計劃以內，出於主觀上始終同一犯意之進行
    ，若中途另有新犯意發生，縱所犯為同一罪名，究非連續其
    初發的意思，即不能成立連續犯（最高法院22年上字第3233
    號、70年台上字第6296號判例要旨參照）。次按修正前刑法
    第55條規定之牽連犯，係指犯罪行為者意念中祇欲犯某罪，
    而其實施犯罪之方法，或其實施犯罪之結果，觸犯行為人目
    的行為以外之其他罪名者而言；亦即必須以犯一罪之方法行
    為犯他罪，或犯一罪之結果行為犯他罪，方有牽連關係可言
    （最高法院96年度台上字第7393號判決意旨參照）。本件被
    告乙○○所涉之前案與後繫屬之本案，犯罪目的、手段皆不
    相同，其前案之罪名包括稅捐稽徵法第43條第1項之幫助逃
    漏稅捐罪、修正前商業會計法第71條第1款之製作不實會計
    憑證罪及刑法第216條、第215條行使業務上登載不實文書罪
    ，而本案之罪名包括刑法第216條、第215條行使業務上登載
    不實文書罪、同法第339條第1項之詐欺取財罪及修正前商業
    會計法第71條第1款之製作不實會計憑證罪。原審未詳細論
    述說明前案何部分犯罪事實與後繫屬之本案何部分犯罪事實
    具有連續犯之裁判上一罪關係？所犯同一罪名為何？被告多
    次犯罪行為是否自始均在一個預定犯罪計劃以內，出於主觀
    上始終同一犯意之進行？該連續犯之一部，如何與他罪牽連
    ？遽認被告乙○○前案之犯罪事實與之本案之犯罪事實，有
    連續犯及牽連犯之裁判上一罪關係，自嫌速斷。且被告乙○
    ○之前案業經第一審判決無罪，倘該認定無訛，該前案與本
    案自無裁判上一罪關係可言，原審未予審酌說明，遽行判決
    ，亦屬率斷。又被告甲○○所涉之前案與本案，犯罪目的、
    手法均不相同，其前案之罪名係公司法第9條第1項之公司應
    收股款，股東未實際繳納罪，而本案之罪名為刑法第216條
    、第215條行使業務上登載不實文書罪、同法第339條第1項
    之詐欺取財罪及修正前商業會計法第71條第1款之製作不實
    會計憑證罪。且被告甲○○利用「喜博公司」及「佺格公司
    」之設立所為各犯行，非必即有犯一罪之方法行為犯他罪，
    或犯一罪之結果行為犯他罪之牽連關係。原審未詳細說明其
    認定被告甲○○之前案與本案具有牽連關係，所憑證據及理
    由。徒以被告甲○○於前案及本案均係利用「喜博公司」及
    「佺格公司」之設立而為犯行，遽指兩案彼此間有方法、目
    的、結果之牽連犯裁判上一罪之關係，自有違誤。綜上所述
    ，原判決分別對被告乙○○、甲○○諭知不受理、免訴判決
    ，均有未合。檢察官上訴指摘原判決不當，為有理由，應由
    本院將原判決撤銷，發回原審法院另為適法之處理，並不經
    言詞辯論為之。
三、據上論結，應依刑事訴訟法第369條第1項但書、第372條，
    判決如主文。
中    華    民    國    99    年    7     月    30    日
                  刑事第七庭  審判長法 官  宋明蒼
                                    法 官  周明鴻
                                    法 官  楊智勝
以上正本證明與原本無異。
如不服本判決，應於收受送達後10日內向本院提出上訴書狀，其
未敘述上訴之理由者並得於提起上訴後10日內向本院補提理由書
（均須按他造當事人之人數附繕本）「切勿逕送上級法院」。
                                   書記官  王增華
中    華    民    國    99    年    8     月    1     日

司法院資訊處製作；財團法人民間司法改革基金會備份。
